【裁判字號】    98,訴,2826
【裁判日期】    990630
【裁判案由】    確認抵押權不存在等
【裁判全文】
臺灣板橋地方法院民事判決              98年度訴字第2826號
原        告  李王靜
訴訟代理人    洪志文律師
              方興中律師
被        告  巫鳳蘭
兼訴訟代理人  黃炳訓
被        告  柯秀美
上列當事人間請求確認抵押權不存在等事件，本院於民國99年6
月14日言詞辯論終結，判決如下：
    主  文
原告先位之訴駁回。
被告間於民國九十八年五月五日就坐落於台北縣三重市○○段第
四四二地號土地（權利範圍二分之一）及其上建號第三０六五號
建物即門牌號碼台北縣三重市○○路○段一七０巷八十號（權利
範圍全部），經台北縣三重地政事務所以九十八重登字第０八八
四三０號收件所為債權額新臺幣貳佰萬元之抵押權設定債權行為
及物權行為均應予撤銷。
被告柯秀美應將前項抵押權設定登記予以塗銷。
訴訟費用由被告負擔。
    事實及理由
一、原告方面主張：
（一）緣被告黃炳訓於民國97年初，陸續向原告小額消費借貸，
      共計借款新臺幣（下同）286 萬5,000 元，幾經催討返還
      ，均置之不理。期間，被告黃炳訓為逃避日後原告向其求
      償，竟於97年11月間，將其所有坐落於台北縣三重市○○
      段442 地號之土地及同地段3065建號之房屋（以下稱系爭
      不動產），無償贈與其妻即被告巫鳳蘭，原告乃於98年3
      月3 日向鈞院聲請對被告黃炳訓發支付命令後，因其異議
      故轉為訴訟程序，並經鈞院98年度訴字第1313號案件確認
      原告對被告黃炳訓上開債權存在外，更撤銷被告黃炳訓無
      償贈與被告巫鳳蘭系爭不動產之債權、物權行為，並確定
      在案。詎被告黃炳訓竟指使被告巫鳳蘭於98年5 月5 日，
      再以擔保被告黃炳訓、巫鳳蘭共同債務200 萬元為由，設
      定第二順位抵押權予被告柯秀美，致該不動產之殘餘價值
      甚少。被告間之抵押權設定關係並非屬實，其間並無債權
      債務關係之存在。本件被告巫鳳蘭、柯秀美間之抵押權設
      定關係既非屬實，縱渠等已為抵押權之設定登記，仍難認
      其抵押權業已成立，故該抵押權之設立自應無效，有提起
      本件訴訟來確認被告間之抵押權設立法律關係是否存在之
      必要。原告訴請確認系爭抵押權所擔保之債權不存在，及
      被告柯秀美應將該抵押權設定登記予以塗銷，為有理由。
（二）按債務人所為之無償行為，有害及債權者，債權人得聲請
      法院撤銷之。債務人所為之有償行為，於行為時明知有損
      害於債權人之權利者，以受益人於受益時亦知其情事者為
      限，債權人得聲請法院撤銷之，民法第244 條第1 、2 項
      著有明文。縱使被告柯秀美對被告黃炳訓、巫鳳蘭有共同
      債務200 萬元存在，惟被告黃炳訓、巫鳳蘭竟於嗣後將其
      所有系爭不動產設定抵押權予被告柯秀美，顯屬無償行為
      ，且已害及原告債權，爰依民法第244 條第1 項規定起訴
      請求撤銷被告間系爭抵押權設定債權及物權行為，並依同
      條第4 項規定，請求被告柯秀美塗銷系爭抵押權設定登記
      以回復原狀等語。
（三）並為先位聲明：請求確認被告間，以被告巫鳳蘭所有坐
      落於台北縣三重市○○段第442 地號土地（應有部分2 分
      之1 ）及其上建號3065建物（門牌號碼：台北縣三重市○
      ○路○段170 巷80號；應有部分全部），於98年5 月5 日
      向台北縣三重地政事務所所為登記字號98重登字第088430
      號，擔保權利價值200 萬元之抵押權不存在。被告柯秀
      美應將上開抵押權設定登記塗銷。
      備位聲明：被告間於98年5 月5 日就坐落台北縣三重市
      ○○段第442 地號土地（應有部分2 分之1 ）及其上建號
      3065建物（門牌號碼：台北縣三重市○○路○段170 巷80
      號；應有部分全部）所為債權額200 萬元之抵押權設定債
      權行為及物權行為應予撤銷。被告柯秀美應將上開不動
      產經台北縣三重地政事務所以98重登字第088430號收件，
      於98年5 月5 日所為200 萬元之抵押權設定登記予以塗銷
      。
二、被告方面則以：被告黃炳訓與柯秀美為30年以上的朋友關係
    ，因為被告黃炳訓從事金紙與水果買賣生意，常需現金交付
    貨款，故時常向被告柯秀美借貸，自92年11月24日起至94年
    4 月4 日止共計借款187 萬元，因被告黃炳訓知悉原告欲查
    封其住處，遂向被告柯秀美求助，被告柯秀美知悉後，擔心
    其債權不保，故要求被告黃炳訓提供不動產設定抵押權，後
    於98年5 月5 日以系爭不動產設定抵押權予被告柯秀美，被
    告黃炳訓與被告柯秀美之間確實有借貸關係存在，系爭抵押
    權設定並非不實等語，資為抗辯。並為聲明：原告之訴駁回
    。
三、系爭不動產原為被告黃炳訓所有，而於97年11月3 日以夫妻
    間無償贈與為由，贈與被告巫鳳蘭，並移轉予被告巫鳳蘭，
    嗣經本院於98年9 月30日以98年度訴字第1313號民事判決將
    上開不動產贈與債權行為及所有權移轉物權行為予以撤銷，
    並確定在案，又被告黃炳訓、巫鳳蘭於98年5 月5 日以系爭
    不動產共同擔保對被告柯秀美200 萬元之債務，設定抵押權
    予被告柯秀美，此為兩造所不爭執，並有系爭不動產之登記
    謄本、上開判決書及確定證明書等在卷可稽（見本院卷第7
    頁- 第12頁），均堪信為真實。茲就本件之爭執點論述如下
    ：
四、原告先位聲明部分：
    原告主張被告間就系爭不動產所為之抵押權設定並非屬實，
    其等間並無債權債務關係存在一節，為被告所否認，並以前
    揭情詞置辯。本院之判斷如下：
  (一)按「表意人與相對人通謀而為虛偽意思表示者，其意思表示
    無效。但不得以其無效對抗善意第三人。」民法第87條第1
    項定有明文。惟第三人主張表意人與相對人通謀而為虛偽意
    思表示者，該第三人應負舉證之責，有最高法院48年台上字
    第29號判例要旨可資參照。是若應負舉證責任之一造先不能
    舉證，以證實自己主張之事實為真實，則他造就其抗辯事實
    即令不能舉證，或其所舉證據尚有疵累，仍難認負舉證責任
    之一方已盡其舉證之責，自不得為其有利之認定，亦有最高
    法院17年上字第917 號判例、94年度台上字第767 號裁判要
    旨、93年度台上字第2158號裁判要旨可參。
  (二)本件原告先位主張被告間以附表所示不動產為標的物所為之
    抵押權設定係通謀虛偽意思表示所為，自應由原告就被告間
    對系爭抵押權設定契約之必要之點，確係通謀虛偽意思表示
    一節負舉證責任。被告抗辯被告黃炳訓、柯秀美之間確實有
    借貸關係存在，為了擔保被告柯秀美之債權而設定系爭抵押
    權，業已提出被告柯秀美之台北銀行存摺明細資料、被告黃
    炳訓簽發之本票7 紙在卷為憑（見本院卷第36頁以下），是
    被告抗辯其等間確實有債權債務關係存在，系爭抵押權設定
    並非虛偽不實一節，自非無據。縱然被告黃炳訓、柯秀美就
    借貸之確實時間、金額及原因，供述之內容或有不同，惟因
    時間距今久遠，難免有記憶不清之可能，尚不能以此認定被
    告間並無債權債務關係存在，亦不能認定系爭抵押權設定係
    虛偽不實。原告並未能提出其他足資證明被告間實無抵押權
    設定行為意思表示合致之證據，尚不足以使本院形成被告間
    之系爭抵押權設定確係通謀虛偽意思表示之心證。
  (三)因此，原告並未能舉證證明被告間就系爭不動產所為之抵押
    權設定係出於通謀虛偽意思表示，則其以被告間系爭抵押權
    設定無效為由，依民法第242 條、第114 條規定，先位請求
    確認被告間就系爭不動產所為之抵押權設定關係不存在，並
    據以請求被告柯秀美應將系爭不動產於98年5 月5 日設定擔
    保被告黃炳訓、巫鳳蘭共同債務200 萬元之抵押權予以塗銷
    ，即無理由，應予駁回。
五、原告備位聲明部分：
    原告備位主張：縱認被告間有200 萬元之債權債務關係存在
    ，惟被告間所為設定抵押權之行為屬於無償行為，已害及原
    告債權，原告得依民法第244 條規定，請求如備位聲明所示
    等語。惟被告等以前揭情詞置辯，本院之判斷如下：
  (一)按「債務人以其所有之不動產設定抵押權，同時向他人借貸
    款項，其設定抵押權之行為，固屬有償行為，若先有債權之
    存在而於事後為之設定抵押權者，如無對價關係，即屬無償
    行為。倘有害及債權，則債權人自得依民法第244 條第1 項
    之規定以撤銷之。」，最高法院51年台上字第3528號判例可
    資參照。
  (二)本件被告抗辯借貸期間係自92年間起至94年間止，共計借款
    187 萬元云云，依被告抗辯之內容，上開187 萬元之借款係
    發生於92年間至94年間，而本件抵押權之設定日期為98年5
    月5 日，係於借款發生後之3 、4 年後始為抵押權之設定，
    顯然係先有債權之存在，而於事後為之設定抵押權，且被告
    柯秀美於抵押權設定時並未支付被告黃炳訓任何對價，核屬
    無償行為，揆諸前揭最高法院判例要旨，原告自得依民法第
    244 條第1 項之規定起訴請求撤銷。
  (三)被告間於98年5 月5 日所為系爭抵押權設定，為無償行為，
    且有害及原告之債權，原告自得依據民法第244 條第1 項之
    規定，起訴請求撤銷被告間就系爭不動產所為系爭抵押權登
    記之債權與物權行為。又系爭抵押權經判決撤銷後，被告間
    即無抵押權之關係存在，惟系爭不動產上仍有系爭抵押權之
    登記存在，核屬侵害被告黃炳訓之所有權，原告自得本於代
    位被告黃炳訓行使所有權侵害排除請求權，請求被告柯秀美
    塗銷系爭抵押權之登記。
六、從而，原告依民法第244 條第1 項之規定，及代位所有權之
    法律關係，請求撤銷被告間就系爭不動產所為系爭抵押權登
    記之債權與物權行為，及請求被告柯秀美塗銷此部分抵押權
    登記為有理由，應予准許。
七、綜上所述，原告以被告間就上開不動產所為之抵押權係虛偽
    不實而無效為由，依民法第242 條、第114 條規定，先位聲
    明請求確認被告間就系爭不動產之抵押權設定關係不存在，
    並據以請求被告柯秀美應將系爭不動產於98年5 月5 日，以
    擔保共同債權200 萬元為登記原因，於台北縣三重地政事務
    所所為之抵押權設定登記予以塗銷，為無理由，應予駁回。
    原告備位以被告間就系爭不動產之抵押權設定行為為無償行
    為，且有害其債權，而依民法第244 條規定，聲明請求本院
    撤銷被告間就系爭不動產所為抵押權設定之債權行為及物權
    行為，並請求被告柯秀美塗銷該抵押權設定登記，為有理由
    ，應予准許。
八、本件事證已臻明確，兩造其餘攻擊防禦方法，經審酌後，認
    均與本判決結果不生影響，毋庸一一論列。
結論：本件原告先位之訴為無理由，備位之訴為有理由，依民事
訴訟法第79條、第85條第1 項前段，判決如主文。
中    華    民    國    99    年    6     月    30    日
                  民事第二庭    法  官  連育群
以上正本係照原本作成
如對本判決上訴，須於判決送達後20日內向本院提出上訴狀
中    華    民    國    99    年    6     月    30    日
                            書記官  溫婷雅

司法院資訊處製作；財團法人民間司法改革基金會備份。
